臺灣高等法院臺中分院民事判決　　　　　 95年度上字第360號
上　訴　人　戊○○
　　　　　　辛○○
　　　　　　己○○
上 列二 人
法定代理人　乙○○　住同上
上　訴　人　庚○○　住臺中市○區○○街39號2樓之1
上 列四 人
訴訟代理人　黃文崇律師
上　訴　人　癸○○　住臺中市○區○○○路二段35巷31號3樓之3
　　　　　　壬○○　住臺中市○○區○○路二段460號7樓
被 上訴 人　甲○○　住臺中縣東勢鎮○○路286號
訴訟代理人　許景鐿律師
複 代理 人　吳中和律師
上列當事人間請求塗銷抵押權登記事件，上訴人對於中華民國95
年8月18日臺灣臺中地方法院94年度訴字第1453號第一審判決提
起上訴，本院於96年3月14日言詞辯論終結，判決如下：
    主  文
上訴駁回。
第二審訴訟費用由上訴人連帶負擔。
    事實及理由
壹、程序方面：
一、按民事訴訟法第五十六條第一項第一款，所謂共同訴訟人中
　　一人之行為，有利益於共同訴訟人或不利益於共同訴訟人，
    係指於行為當時就形式上觀之，有利或不利於共同訴訟人而
    言。非指經法院審理結果有利者其效力及於共同訴訟人，不
    利者其效力不及於共同訴訟人而言，故共同訴訟人中之一人
    ，對於下級法院之判決聲明不服提起上訴，在上訴審法院未
    就其內容為審判之前，難謂其提起上訴之行為對於他共同訴
　　訟人不利，其效力應及於共同訴訟人全體，即應視其上訴為
  　共同訴訟人全體所為（最高法院５２年台上字第１９３０號
    判例參照）。查本件訴外人蔡火傳於民國（下同）九十三年
    四月二十二日死亡，其繼承人有蔡銘文、壬○○、庚○○、
    蔡銘錫、癸○○，而繼承人蔡銘錫於八十七年五月四日死亡
    ，則由其繼承人戊○○、辛○○、己○○代位繼承，有繼承
    系統表、戶籍謄本、原審法院家事法庭函（見原審卷第７、
    １６、６９頁），除繼承人有蔡銘文拋棄繼承外，其餘繼承
    人均未拋棄、限定繼承或分割遺產，業據上訴人戊○○等人
    陳明在卷，依民法第一千百五十一條規定對訴外人蔡火傳之
    遺產為公同共有，應一同起訴及被訴。本件經原審法院判決
    後，上訴人戊○○不服，提起上訴，依前開說明，其效力應
    及於其他共同訴訟人全體，故臚列壬○○、庚○○、癸○○
    、辛○○、己○○等人為視同上訴人。
二、本件上訴人壬○○、癸○○等人經合法通知，未於言詞辯論
    期日到場，核無民事訴訟法第三百八十六條所列各款之情形
    ，爰依被上訴人之聲請，由其一造辯論而為判決。
貳、實體方面：
一、被上訴人起訴主張：(1)訴外人賴櫻桃因積欠伊新台幣（下同
    ）一百萬元未清償，為免其財產遭強制執行，將其所有如附
　　表所示土地所有權，虛偽以贈與之意思表示移轉登記予訴外
　  人丙○○名下，並基於故意侵害伊之債權及增加伊求償之困
    難，在如附表所示土地上通謀虛偽意思表示，於九十一年七
    月三日以臺中縣東勢地政事務所東地資字第０４０５１０號
    收件，九十一年七月五日登記，權利價值為三百萬元之抵押
    權設定登記（下稱系爭抵押權）予已於九十三年四月二十二
　　日死亡之訴外人蔡火傳（即上訴人之被繼承人），系爭抵押
　  權依民法第八十七條規定，應屬無效。且因蔡火傳並未給付
    借款予訴外人丁○○（即賴櫻桃之配偶），依抵押權從屬性
    ，系爭抵押權亦應不存在。(2)嗣如附表所示土地業經判決回
    復所有權予賴櫻桃確定，蔡火傳除應依民法第一百一十三條
    規定對賴櫻桃負回復原狀之責外，另應依民法第一百七十九
    條之規定負返還責任，蔡火傳死亡後，上訴人或為其繼承人
    ，或為其代位繼承人，亦應繼承該項義務。而如附表所示土
    地為賴櫻桃唯一之不動產，其他之投資均不足清償其所積欠
    伊之債務，故賴櫻桃已陷於無資力，且因賴櫻桃怠於行使上
    開權利，為此爰依民法第二百四十二條代位權之規定代位賴
    櫻桃請求上訴人塗銷系爭抵押權登記，另依民法第一百八十
    四條侵權行為之法律關係，請求上訴人等回復原狀等語。起
    訴聲明求為判決：上訴人應將如附表所示土地，於民國九十
    一年七月三日，以台中縣東勢地政事務所東地資字第０四０
    五一０號收件，民國九十一年七月五日登記，權利價值為三
    百萬元之抵押權設定登記予以塗銷；本審答辯聲明求為判決
    ：如主文所示。
二、上訴人壬○○、癸○○二人未於言詞辯論期日到埸，亦未提
    出書狀作何陳述。其他上訴人則以：(1)系爭抵押權之設定義
　　務人丙○○為擔保丁○○之三百萬元債權，始設定系爭抵押
  　權予蔡火傳，抵押人、債務人均非賴櫻桃，蔡火傳顯非與賴
    櫻桃通謀虛偽意思表示，蔡火傳與賴櫻桃亦無任何回復債權
    存在，被上訴人無從代位賴櫻桃為任何請求。(2)上訴人不知
    賴櫻桃盜用丙○○印章，將如附表所示土地移轉至其名下之
    事，且土地移轉與系爭抵押權之設定相隔四月，兩者間應無
    關連，則丙○○既為如附表所示土地之登記名義人，依土地
    法第四十三條規定，有絕對之公信力，任何人均不得主張丙
    ○○無所有權，而抵押權設定當時，丙○○曾出示身分證及
    印鑑證明，不可能不知辦理抵押權設定，縱使丙○○不知設
    定系爭抵押權之事實，亦應負表見代理之授權人責任。(3)依
    丁○○及賴櫻桃之證詞，足證蔡火傳確實有交付借款。(4)丁
    ○○名下有二筆土地、三棟房屋及三間公司股份，賴櫻桃名
    下有二筆土地、一棟房屋、一輛車及二間公司股份，資力雄
    厚，彼等並非無資力。(5)被上訴人侵權行為損害賠償請求權
    ，業已罹於二年之時效消滅等語資為抗辯。上訴聲明求為判
    決：(一)原判決廢棄。(二)前開廢棄部分，被上訴人在第一審之
    訴駁回。(三)第一、二審訴訟費用由被上訴人負擔。
三、本件不爭執事項：
(一)、如附表所示土地為賴櫻桃所有。
(二)、如附表所示土地上設定有系爭抵押權。
(三)、系爭抵押權之抵押權人蔡火傳業於九十三年四月二十二日死
    亡，上訴人等分別為蔡火傳之繼承人及代位繼承人。
(四)、被上訴人為賴櫻桃之債權人，對於賴櫻桃有一百萬元債權。
四、本件爭執事項：
(一)、系爭抵押權是否為通謀虛偽意思表示？
(二)、系爭抵押權是否因未交付借款，而不生效力？
(三)、賴櫻桃是否業已陷於無資力？
五、得心證之理由：
(一)、被上訴人主張：訴外人賴櫻桃因積欠伊一百萬元未清償，為
    免其財產遭強制執行，將其所有如附表所示土地所有權，虛
　　偽以贈與之意思表示移轉登記予其子即訴外人丙○○名下，
　  並基於故意侵害伊之債權及增加伊求償之困難，在如附表所
    示土地上通謀虛偽意思表示而設定系爭抵押權三百萬元予上
　  訴人之被繼承人蔡火傳等語；上訴人則辯稱：從本院向彰化
    銀行東勢分行調取抵押人丙○○之帳戶（下稱丙○○帳戶）
    ，可見蔡火傳分別於九十二年七月十日電匯轉存三十萬元、
    同年八月十四日電匯轉存九十萬元、同年十月六日存匯二十
    七萬元、同年十一月七日電匯轉存五十萬元，總計金額一百
    九十七萬元，以上匯款資料，足以證明蔡火傳與丁○○間之
    借款債權存在，因而系爭抵押權之設定，並非虛偽等語。經
    查：
(1)、按抵押權乃就抵押物賣得價金優先受償之權利，必從屬於債
　　權而存在，亦即必須有被擔保之債權合法存在為前提，苟無
    債權發生，即無抵押權之存在可言。又抵押權為從物權，以
　　其擔保之債權存在為發生之要件，契約當事人間除以債權之
    發生為停止條件，或約定就將來應發生之債權而設定外，若
    所擔保之債權不存在，縱為抵押權之設定登記，自難認其抵
    押權業已成立。抵押權為擔保物權，具有從屬性，倘無所擔
　　保之債權存在，抵押權即無由成立，自應許抵押人請求塗銷
    該抵押權之設定登記（最高法院７０年台上字第５１３號判
    決、８９年台上字第１０８６號判決、８４年台上字第１６
    ７號判決參照）。次按，消費借貸，為要物契約，須以金錢
    或其他代替物之交付為構成要件，如對於交付之事實有爭執
　　，自應由主張已交付之貸與人負舉證責任，此觀民法第四百
    七十四條之規定自明（最高法院７９年台上字第２７２２號
    判決參照）。
(2)、兩造對於系爭如附表所示之土地為賴櫻桃所有，並為蔡火傳
    設定權利價值為三百萬元之普通抵押權登記，並不爭執，亦
　  有土地登記謄本附卷可查（見原審卷第１５頁）。惟賴櫻桃
    因積欠被上訴人一百萬元未清償，為免其財產遭強制執行，
    竟將其所有如附表所示土地所有權，虛偽以贈與之意思表示
    移轉登記予丙○○名下，並將如附表所示土地上通謀虛偽意
　　思表示，設定系爭抵押權予蔡火傳，且蔡火傳並未給付借款
　  予丁○○，因而被上訴人主張系爭抵押權，應不生效力，揆
    諸前開說明，上訴人等仍應就交付借款之積極事實負舉證責
    任，尚不能僅憑系爭抵押權登記之權利價值，即認有借款及
    其額度之事實。
(3)、上訴人等人雖稱就蔡火傳確有交付借款之事實，並舉證人丙
    ○○、丁○○等人之證詞，及提出丙○○帳戶為證，可知蔡
    火傳與丁○○間之確有借款債權存在等語，惟查證人丙○○
　  於本院九十六年二月五日行準備程序時證稱：「我知道系爭
    土地，也知道有設定抵押給第三人，當初和蔡火傳之間有無
    借貸關係我不清楚，我是事後才知道有這件事，是我父親丁
    ○○告訴我的，我父親那時跟我說有拿土地去設定抵押，當
    時我在唸書，所以我不清楚他們之間的關係為何」等語（見
    本院卷第６３頁）。是故證人丙○○對於系爭抵押權之設定
    原因是否消費借貸，並不清楚，遑論知悉蔡火傳是否將借款
    交付予丁○○或丙○○。再者，上訴人等人主張丙○○帳戶
    可知蔡火傳與丁○○間之確有借款債權存在等語，惟從前開
    證人丙○○之證詞，可知蔡火傳匯入丙○○帳戶之一百九十
    七萬元（見本院卷第４４頁以下），與本件系爭抵押權無關
    ，況蔡火傳匯入丙○○帳戶之金額，與抵押權設定之權利價
    值三百萬元，亦不相符合，據此證人丙○○之證詞，無法認
    定蔡火傳確有將三百萬元之借款，交付予丁○○或丙○○。
    至證人丁○○於本院前開準備程序期日雖稱：「是我拿去的
　　，所以我是債務人，蔡火傳也是要求借錢要提供擔保品，我
  　有拿到錢新台幣（下同）１９０－２００萬元左右，後來這
    個錢又轉為工程款的借貸關係」等語（見本院卷第６３頁）
    ，惟證人丁○○於臺灣臺中地方法院檢察署９１年度偵字第
    １２５３７號毀損債權案件，經檢察官於九十一年九月十一
    日訊問時，則供稱：「（問：後來該筆土地拿去設定是何人
    去辦？）是我去辦的，但我還沒有拿到錢，隨時可以辦塗銷
    」等語，到埸之上訴人及被上訴人對證人丁○○於偵查中之
    上開證詞真正，均不爭執（見本院卷第５３頁），是此，證
    人丁○○於本院所為之上開證詞，顯與其於檢察官偵查時之
    供述迵然不同，足見於本院所為上開證述，為迴護之詞，況
    證人丁○○、丙○○與訴外人賴櫻桃為配偶、母子關係，誼
    屬至親，是其等證述是否可信已屬可疑，上訴人戊○○等人
    所舉證人丙○○、丁○○之證詞均不足資為有利上訴人等人
    之證明。
(4)、上訴人再謂，從訴外人丙○○帳戶中，顯示蔡火傳分別於九
    十二年七月十日電匯轉存三十萬元、同年八月十四日電匯轉
    存九十萬元、同年十月六日存匯二十七萬元、同年十一月七
    日電匯轉存五十萬元，總計金額一百九十七萬元，以上匯款
    資料，足以證明蔡火傳與丁○○間之借款債權存在等語。然
    查系爭抵押權設定登記日期為九十一年七月五日，其權利存
　　續期間為九十一年七月一日至九十二年七月一日，清償日期
　  為九十二年七月一日，此有土地登記謄本附卷可查（見原審
    卷第１５頁），匯款之時間，已在系爭抵押權存續期間滿後
    ，是否能認上開匯款為本件之借款金額，已有疑問，且該登
    記雖有存續期間之記載，但其登記之抵押權種類為普通抵押
    權，權利價值為三百萬元，與上訴人主張之一百九十七萬元
    （或謂二百萬元）不符，又普通抵押權登記時應有主債權存
    在，始有從權利抵押權之設定，而上訴人所提出之上開匯款
    資料卻均在抵押權設定後，則是否有借貸之債權存在，即屬
    可疑。證人丁○○於本院經提示彰化銀行東勢分行函覆資料
    ，這幾筆是否裡面的借款時，證人丁○○雖證稱：「．．這
    是蔡火傳給我的，我當時所有的帳號都不能動，所以直接匯
    給他，一百九十七萬元有三萬元是利息，所以是二百萬元。
    」，惟經本院「（提示本院卷第５３頁）對於你於台中地檢
    署９１偵字第１２５３７號之訊問筆錄，有何意見？），卻
    又稱「設定土地是一個額度，也是可以借款，也是可以是工
    程款的借貸關係，如果工程款還有，就不算借貸，因為我是
    下包，有時會動用到借支的錢，需要週轉。」等語（見本院
    卷第６３頁），足見其並無法確認上開一百九十七萬元就是
    系爭抵押權之借貸債權，據此，上訴人戊○○等人既無法舉
    證證明上開匯款金額，即係設定系爭抵押權之借貸債權，從
　　而，上訴人戊○○等人所提之上開匯款資料，亦難認有利上
　  訴人等之證據。是被上訴人陳稱上訴人等所稱之上開匯款金
    額，並非系爭抵押債權之借款，應為可採。
(5)、基上所陳，上訴人等就抵押權人蔡火傳是否確曾交付借款予
    債務人丁○○之積極事實，既未能另行舉證以實其說，依前
    開說明，自不能據以認定蔡火傳曾交付借款予債務人丁○○
    ，依抵押權從屬性而言，既設定抵押之債權不存在，即無抵
    押權之存在，因而本院認定本件系爭抵押權因未交付借款而
    不生效力。
(二)、另賴櫻桃是否業已陷於無資力？上訴人主張：賴櫻桃名下有
    二筆土地、一棟房屋、一輛車及二間公司股份，資力雄厚，
    彼等並非無資力等語。被上訴人則以：如附表所示土地為賴
    櫻桃唯一之不動產，其他之投資均不足清償其所積欠被上訴
　　人之債務，故賴櫻桃已陷於無資力，且因賴櫻桃怠於行使上
  　開權利等語。經查：
(1)、按債務人怠於行使其權利時，債權人因保全債權，得以自己
　　之名義，行使其權利。但專屬於債務人本身者，不在此限，
  　民法第二百四十二條定有明文。又代位權係債權人代行債務
    人之權利，代行者與被代行者之間，必須有債權債務關係之
    存在，否則即無行使代位權之可言，並以債權人如不代位行
    使債務人之權利，其債權即有不能受完全滿足清償之虞而有
    保全債權之必要始得為之。倘債之標的與債務人之資力有關
    ，如金錢之債，其債務人應就債務之履行負無限責任時，代
    位權之行使自以債務人陷於無資力或資力不足為要件。若債
    務人未陷於無資力或資力不足者，即無行使代位權以保全債
    權之必要。且債權人之權利，非於債務人負遲延責任時，不
    得行使，此觀民法第二百四十二條、第二百四十三條規定自
    明（最高法院８８年台上字第６９４號判決、９４年台上字
    第３０１號判決參照）。再連帶債務人對於債權人應各負全
　　部給付之責，至於其他連帶債務人有資力與否，在所不問（
  　最高法院８８年台上字第１３０２號判決參照）。
(2)、查被上訴人對於賴櫻桃有一百萬元之債權，並提出原審法院
　　９１年度促字第１２５５８號、９１年度促字第１２５７３
  　號支付命令暨確定證明書影本二份，附於原審卷可查（見原
    審卷第７４頁以下）。又被上訴人欲行使代位權，自以賴櫻
  　桃陷於無資力或資力不足為要件，至於丁○○是否為連帶債
  　務人，及其資力是否足以清償債務，依上開說明，尚無斟酌
    之必要，自以被上訴人欲行使代位權之債務人賴櫻桃是否陷
    於無資力或資力不足為要件。故依原審法院調取之稅務電子
　  閘門財產所得調件明細表所示，賴櫻桃名下除如附表所示土
    地外，並無其他不動產，所投資之事業，除帶春營造有限公
    司（下稱帶春公司）達三千萬元，其餘均屬金額不高之零星
    投資（見原審卷第１５３頁以下）；另依財政部台灣省中區
    國稅局東勢稽徵所九十五年二月十日中區國稅東勢二字第０
    ９５０００１２７０號函暨欠稅總歸戶查詢情形表所示，帶
    春公司曾因積欠營業所得稅並經行政執行，但迄至九十五年
    二月十日已仍積欠稅金達一千六百七十三萬餘元。據此可知
    賴櫻桃所投資之帶春公司營業狀況欠佳，已無任何價值可言
    ，而其本身除如附表所示土地，已無其他財產，並經賴櫻桃
    於原審法院證述明確（見原審卷第１９６頁）。足見賴櫻桃
    業已陷於無資力或資力不足之狀態，應可認定。
(3)、再者，如附表所示土地上設定之系爭抵押權，既因未交付借
　　款致不生效力，已如前述，則系爭抵押權之抵押權人蔡火傳
    ，就該形式上仍然登載於土地登記簿上之抵押權，自屬不當
    得利，並負有回復原狀之責，亦即蔡火傳負有塗銷該抵押權
    登記之義務，惟在蔡火傳死亡後，身為其繼承人及代位繼承
    人之上訴人等，依法自亦應繼承該項義務。惟查，本件系爭
    抵押權設定登記而有權要求回復原狀之賴櫻桃迄仍未行使權
    利請求上訴人等塗銷抵押權之設定登記，自有怠於行使權利
    之情事。
(4)、承上所陳，被上訴人基於賴櫻桃之債權人地位，於其陷於無
    資力或資力不足之狀態，代位行使其對上訴人之不當得利請
    求權，請求上訴人塗銷系爭抵押權之設定登記，於法有據。
六、綜上所述，本件被上訴人主張為可採，上訴人戊○○等人所
    辯均為無可取。被上訴人本於民法第二百四十二條代位權之
    規定代位賴櫻桃請求上訴人塗銷系爭抵押權登記，及民法第
    一百八十四條侵權行為之法律關係，請求上訴人等回復原狀
    ，為有理由，應予准許。是則原審判命上訴人應將如附表所
    示土地，於民國九十一年七月三日，以台中縣東勢地政事務
    所東地資字第０四０五一０號收件，九十一年七月五日登記
    ，權利價值為三百萬元之抵押權設定登記予以塗銷，於法並
　　無違誤。上訴意旨指摘原判決不當，求予廢棄改判，為無理
　  由，應予駁回其上訴。
七、至被上訴人於原審併起訴主張代位賴櫻桃行使不當得利返還
    請求權，及侵權行為之時效抗辯，因本件已為被上訴人勝訴
    判決，且此部分之爭執並不影響判決之結果，故不予論斷；
    及其兩造其餘之攻擊、防禦方法，因本件事證已臻明確，核
    其陳述與判決結果亦不生影響，爰毋庸一一論述，亦併此敘
    明。
八、據上論結，本件上訴為無理由，依民事訴訟法第四百六十三
    條、第三百八十五條第一項前段、第四百四十九條第一項、
    第八十五條第二項，判決如主文。
中　　華　　民　　國　　96　　年　　3 　　月　　28　　日
　　　　　　　　　民事第六庭    審判長法　官  袁再興
　　　　　　　　　　　　　　　　      法　官  陳賢慧
　　　　　　　　　　　　　　　　      法　官  盧江陽
以上正本係照原本作成。
上訴人得上訴。
如對本判決上訴，須於收受判決送達後20日內向本院提出上訴書
狀，其未表明上訴理由者，應於提出上訴後20日內向本院提出上
訴理由書（須按他造人數附具繕本）。
上訴時應提出委任律師為訴訟代理人之委任狀。具有民事訴訟法
第466條之1第1項但書或第2項之情形為訴訟代理人者，另應附具
律師及格證書及釋明委任人與受任人有該條項所定關係之釋明文
書影本。
                                      書記官  陳玫伶
中　　華　　民　　國　　96　　年　　3 　　月　　28　　日
                                                      Ｍ
┌───────────────────────────────────┐
│附表:                                                                 │
├─┬────────────────────┬─┬─────┬────┤
│編│      土        地      位       置     │地│ 面   積  │        │
│  ├───┬────┬─────┬─────┤  ├─────┤權利範圍│
│號│縣  市│鄉鎮市區○段      別│地      號│目│平方公尺  │        │
├─┼───┼────┼─────┼─────┼─┼─────┼────┤
│1 │臺中縣│和平鄉  │埋伏坪社段│  14-27   │林│  6296    │全    部│
└─┴───┴────┴─────┴─────┴─┴─────┴────┘
